【裁判字號】    89,訴,575
【裁判日期】    890731
【裁判案由】    過失致死等
【裁判全文】
臺灣臺南地方法院刑事判決                          八十九年度訴字第五七五號
    公  訴  人  臺灣台南地方法院檢察署檢察官
    被      告  三璋工程有限公司  設台南縣新營市○○路○段六十號
    兼 代 表人  戊○○
右列被告等因過失致死等案件，經檢察官提起公訴（八十九年度偵字第九零六號），
本院判決如左：
    主  文
三璋工程有限公司違反雇主對防止電能引起之危害，應有符合標準之必要安全衛生設
備之規定，致發生死亡之職業災害，處罰金新台幣參萬元。
戊○○無罪。
    事  實
一、三璋工程有限公司（下稱三璋公司）係從事機電及電路工程施工之公司，於民國
    八十七年六月間，承攬台灣電力股份有限公司之「新營區營業處八十七年全區配
    電外線工程帶料發包」之工程作業，乃本件承攬工程之事業主，為勞工安全衛生
    法之雇主，而邱欽堂為三璋公司僱用之勞工，於八十八年一月十一日十三時三十
    分許，在台南縣六甲鄉○○路旁鳳營高幹六號電桿處所旁，從事上開工程作業時
    ，三璋公司應注意於勞工接近高壓電路從事作業時，為防止勞工接觸高壓電路引
    起感電之危險，應在距離勞工頭上、身側及腳下六十公分以內之高壓電路設置絕
    緣用防護設備，及應確實責成、督導作業勞工配戴絕緣用防護具，始能登桿從事
    作業，以防止勞工因電能所引起之危害，且依當時情形又無不能注意之情事，竟
    疏未注意，未於上開電桿處裝置絕緣用防護設備，又未能確實責成作業勞工邱欽
    堂配戴絕緣用防護具，即使其爬上該電桿，於距離地面約八公尺處，右手碰觸對
    地電壓六九零零伏特之變壓器一次側引下線，而感電休克，並從該處墜落致顱內
    出血，傷重不治死亡。
二、案經台灣台南地方法院檢察署檢察官自動檢舉偵查起訴。
    理  由
甲、被告三璋公司部分：
一、本件訊據被告三璋公司之實際負責人丙○○對於右揭有承攬台灣電力股份有限公
    司之「新營區營業處八十七年全區配電外線工程帶料發包」之工程作業、及被害
    人邱欽堂是被告三璋公司僱用之勞工，以及邱欽堂在右揭時地發生死亡之勞工災
    害等事實固均坦承不諱，並有八十七年全區配電外線工程帶料發包契約、及（前
    ）台灣省政府勞工處南區勞工檢查所八十八年二月二十三日八八乙○四字第二五
    九一號函附之勞工邱欽堂感電死亡職業災害檢查報告書各一份在卷可資佐證。惟
    矢口否認有何違反勞工安全衛生法之犯行，辯稱：事發當天是勞工邱欽堂自己爬
    上電線桿的，那時還沒開始工作，沒有人知道他爬上去，現場車上備有絕緣操作
    棒、橡皮毯、絕緣手套等防護具，但是他都沒有配戴，所以一爬上去就感電了，
    但他有戴安全帽，是感電之後才掉落的，當天在場的還有班長即勞工邱欽堂之父
    親甲○○，現場都是交給班長，如果同意他上去作業的話都會給他安全設備，被
    告三璋公司之前確實都有辦理勞工安全講習及訓練云云。惟查：
（一）勞工邱欽堂在電桿上從事高壓電路作業時，該電桿處並未裝置有防護設備，而
      其身上亦未配戴絕緣用防護具，致感電後墜落地面，傷重不治死亡，此業據在
      場證人甲○○及領班潘清場於偵查中證述屬實，並有上開勞工災害檢查報告書
      及現場照片四幀在卷可稽。而勞工邱欽堂因上開事故死亡，亦經台灣台南地方
      法院檢察署檢察官督同檢驗員相驗明確，此有驗斷書、相驗屍體證明書、勘驗
      筆錄各一份在卷可稽。
（二）而雇主在使勞工於接近高壓電路從事敷設、檢查、修理、油漆等作業時，為防
      止勞工接觸高壓電路引起感電之危險，應在距離勞工頭上、身側及腳下六十公
      分以內之高壓電路，設置絕緣用防護裝備，此勞工安全衛生法第五條第一項、
      及勞工安全衛生設施規則第二百五十九條等分別定有明文。雇主並應確實責成
      工作場所負責人，隨時注意、檢查並督導現場之安全衛生狀況，倘遇有勞工未
      確實遵守，更應隨時要求勞工配戴、注意或更正，此係依勞工安全相關衛生法
      令應負之注意義務。
（三）況依當時情形及現場環境狀況觀之，並無不能注意之情事，被告三璋公司之實
      際負責人丙○○辯稱沒有人看到勞工邱欽堂爬上電線桿云云，然此實乃肇因負
      責現場施工及勞工安全衛生設備之人未盡監督、管理之責，尚無法以此認為是
      不能注意之阻卻事由。
（四）造成勞工邱欽堂死亡之直接原因為右手碰觸對地電壓六九零零伏特之變壓器一
      次側引下線之高壓電線而墜落地面，傷重死亡。「間接原因則係因：未在該電
      路設置絕緣用防護裝備之不安全環境，及未使作業勞工戴用絕緣用防護具即登
      桿作業之不安全動作。」，故被告三璋公司之過失行為與勞工邱欽堂之死亡結
      果間，顯然有相當因果關係無疑，此上開職業災害檢查報告書亦同此認定。
（五）再者，縱被害人即勞工邱欽堂本身對於本件事故之發生亦與有主要之過失，惟
      被告三璋公司既仍有過失存在，並與勞工邱欽堂本身之過失加乘而為肇事之原
      因，則被告三璋公司自不能因此而脫免己身之刑責，僅能供作量刑之審酌。
（六）末查，被告三璋公司縱確有辦理勞工安全衛生教育訓練講習等，及在現場車上
      備有絕緣操作棒、橡皮毯、絕緣手套等防護具，而在形式上有符合現行勞工法
      令之規定，然依我國憲法第一百五十三條，及勞工安全衛生法第一條所明文規
      定保障弱勢之勞動者，及防止職業災害，保障勞工之安全與健康之立法意旨觀
      之，被告三璋公司仍不能以此主張免除其在實質上應在施工之工地現場，確實
      責成、要求、檢查、督導員工遵守勞工安全法令規定事項之責任與義務，否則
      良法美意皆成具文。故被告三璋公司之實際負責人丙○○上開所辯，無非係屬
      事後卸責之詞，不足採信。是本件事證明確，被告三璋公司上開犯行堪以認定
      。
二、按事業單位以其事業招人承攬時，其承攬人就承攬部分負本法所定雇主之責任，
    再承攬者亦同，又按勞工安全衛生法所謂之雇主，乃指「事業主」或「事業之經
    營負責人」，此該法第十六條、第二條分別定有明文規定。被告三璋公司乃本件
    承攬工程之事業主，為勞工安全衛生法之雇主，自應負該法所定雇主之責任。又
    被告三璋公司係法人雇主，違反勞工安全衛生法第五條第一項第三款對防止電能
    引起之危害，應有符合標準之必要安全衛生設備之規定，致發生死亡之職業災害
    ，所為係犯勞工安全衛生法第三十一條第二項、第一項之罪。爰審酌被告三璋公
    司過失程度之輕重，所生危害、事後迅速與被害人家屬達成民事和解（此有和解
    書一紙附卷可稽）等一切情狀，量處如主文所示之刑，以資警惕。
乙、被告戊○○部分：
一、公訴意旨略以：三璋工程有限公司（下稱三璋公司）係從事機電及電路工程施工
    之公司，被告戊○○為該公司之經營負責人，為從事業務之人，八十八年一月十
    一日十三時三十分許，該公司所僱用之勞工邱欽堂，在台南縣六甲鄉○○路旁鳳
    營高幹六號電桿處所旁，執行該公司向台灣電力股份有限公司所承攬之「新營區
    營業處八十七年全區配電外線工程帶料發包」之工程作業時，應注意於勞工接近
    高壓電路從事作業時，為防止勞工接觸高壓電路引起感電之危險，應在距離勞工
    頭上、身側及腳下六十公分以內之高壓電路設置絕緣用防護設備，以防止造成勞
    工因電能所引起之危害，且依當時情形又無不能注意之情事，竟疏未注意，未於
    上開電桿處裝置絕緣用防護設備，致勞工邱欽堂爬上該電桿準備進行斷電時，於
    距離地面約八公尺處，右手碰觸對地電壓六九零零伏特之變壓器一次側引下線，
    而感電休克，並從該處墜落致顱內出血死亡。因認被告戊○○所為涉犯勞工安全
    衛生法第三十一條第一項、刑法第二百七十六條第二項等罪嫌。
二、按犯罪事實應依證據認定之，無證據不得推定其犯罪事實；又不能證明被告犯罪
    者，即應諭知無罪之判決，刑事訴訟法第一百五十四條、第三百零一條第一項分
    別定有明文。又按勞工安全衛生法所稱之雇主，依該法第二條第二項固明定為事
    業主或事業經營之負責人，惟所謂事業經營之負責人，係指在事業主之機構內，
    對勞工安全之事務，實際負責規劃、執行或監督權限、負責安全管理責任之人，
    並非泛指事業主之負責人（台南高分檢七十五年度法院座談會結論參照）。再按
    勞工安全衛生法罪名，本具過失犯之性質，依刑法第十四條規定，應以負有該項
    注意義務，且能注意而疏未注意者為過失之成立要件。
三、本件公訴人認被告戊○○涉有勞工安全衛生法第三十一條第一項、刑法第二百七
    十六條第二項等罪嫌，無非以：被害人邱欽堂之父親甲○○及現場領班潘清場之
    陳述、現場照片、驗斷書、相驗屍體證明書、勘驗筆錄、台灣省政府勞工處南區
    勞工檢查所檢查報告書各一份、及被告戊○○為三璋公司之負責人，為雇主，自
    有設置防止電能引起危害之必要設備之義務，並注意於勞工接近高壓電路從事作
    業時，為防止勞工接觸高壓電路引起感電之危險，應在距離勞工頭上、身側及腳
    下六十公分以內之高壓電路設置絕緣用防護設備，竟未設置上開設備，以防止危
    險之發生等資為主要論據。
四、經查：本件被告戊○○早於八十四年間即已罹患腦梗塞合併腦中風，目前無法言
    語，此業據被告戊○○之父丁○○到庭證述屬實，並有八十九年六月二十二日國
    立成功大學醫學院附設醫院（八九）成附醫病歷字第四七零二號函、及嘉義榮民
    醫院出具之診斷證明書各一紙在卷可稽，應堪信為真實。而另一證人丙○○亦到
    庭結證稱：「（問：在三璋公司擔任何職？）我是經理，負責現場工程作業，是
    實際負責人，因為戊○○中風四、五年了，在這期間都是我負責實際的業務。他
    完全沒法管事了。（問：本件受災勞工是誰僱用的？）是我們公司僱用的，是我
    決定僱用他的。（問：新營區營業處八十七年全區配電外線工程帶料發包工程是
    誰去簽訂的？）是我代表公司去承攬的。」（見本院八十九年六月八日訊問筆錄
    ），故可知被告戊○○雖為三璋公司之名義上負責人，然實則因為腦中風而無法
    實際上處理公司之業務，包括勞工之僱用、及勞工安全衛生之管理、施行方面，
    依照上開說明意旨，其既非對於勞工安全之事務，有實際負責規劃、執行或監督
    權限、負責安全管理責任之人，自不負有公訴人所指之上開注意義務，且屬於事
    實上注意不能之情形，自不構成應注意、能注意而疏未注意之過失行為，故本件
    依調查所得證據尚不足以證明被告戊○○確有違反勞工安全衛生法及過失致人於
    死等犯行，此外復查無其他積極證據足資證明被告戊○○有右述犯行，犯罪尚屬
    不能證明，自應為無罪之諭知。
據上論斷，應依刑事訴訟法第二百九十九條第一項前段、第三百零一條第一項，勞工
安全衛生法第三十一條第二項、第一項，判決如主文。
本案經檢察官林逸梅到庭執行職務。
中    華    民    國      八十九      年      七      月     三十一     日
                              臺灣臺南地方法院刑事第一庭
                                      法  官   林臻嫺
右正本證明與原本無異
如不服本判決應於送達後十日內向本院提出上訴狀
                                      書記官   黃若萍
中    華    民    國      八十九    年      七      月     三十一      日
附錄本案論罪科刑法條全文：
勞工安全衛生法第五條
雇主對左列事項應有有符合標準之必要安全衛生設備：
三  防止電﹑熱及其他之能引起之危害。
勞工安全衛生法第三十一條
違反第五條第一項或第八條第一項之規定，致發生第二十八條第二項第一
三  防止電﹑熱及其他之能引起之危害。
款之職業災害者，處三年以下有期徒刑﹑拘役或科或併科新台幣十五萬元
以下罰金。
法人犯前項之罪者，除處罰其負責人外，對該法人亦科以前項之罰金。


司法院資訊處製作；財團法人民間司法改革基金會備份。
